【裁判字號】    88,上,360
【裁判日期】    901113
【裁判案由】    返還價金
【裁判全文】
臺灣高等法院臺中分院民事判決      八十八年度上字第三六０號
      上  訴  人    甲○○
      訴訟代理人    楊湘益
      法定代理人    林中堂
      被  上訴人    乙○○
右當事人間請求返還價金事件，上訴人對於中華民國八十八年四月三日臺灣台中地方
法院第一審判決（八十七年度訴字第一七三二號），提起上訴，本院判決如左：
      主      文
原判決關於駁回上訴人後開第二、三項之訴及該部分假執行之聲請，暨訴訟費用之裁
判均廢棄。
被上訴人通懋建設股份有限公司應給付上訴人新台幣貳佰伍拾肆萬元，及自民國八十
七年八月二十五日起至清償日止按年息百分之五計算之利息。
被上訴人乙○○應給付上訴人前項金額中之新台幣壹佰柒拾肆萬元，及自民國八十七
年八月二十五日起至清償日止按年息百分之五計算之利息。被上訴人通懋建設股份有
限公司、乙○○若一人就此部分之給付已為給付，他被上訴人在其給付之範圍內同免
責任。
其餘上訴駁回。
第一、二審訴訟費用由被上訴人連帶負擔三分之二，餘由被上訴人通懋建設股份有限
公司負擔。
本判決第二、三項於上訴人以新台幣捌拾肆萬元供擔保後，得假執行；但被上訴人通
懋建設有限公司、乙○○如於假執行程序實施前，分別以新台幣貳佰伍拾肆萬元、壹
佰柒拾肆萬元為上訴人預供擔保，得免為假執行。
      事      實
甲、上訴人方面：
壹、聲明：求為判決：
  一、原判決廢棄。
  二、被上訴人應連帶給付上訴人新台幣（下同）二百五十四萬元及自起訴狀繕本送
      達被上訴人之翌日起至清償日止，按年息百分之五計算之利息。
  三、第一、二審訴訟費用由被上訴人負擔。
  四、上訴人願供擔保，請求准予宣告假執行。
貳、陳述：除與原判決記載相同部分引用外，補稱：
一、本件，兩造之所以發生履約之爭議，在於上訴人認為雙方所訂之「土地預定買賣
    合約書」之土地付款明細表及「房屋預定買賣合約書」之房屋付款明細表上各所
    載十期「無息貸款」，係延至交屋後始應繳清，而被上訴人卻於各該期之工程項
    目完成時，即發函催告上訴人繳納，於見上訴人不予理會之後，嗣委託育群法律
    事務所林宗翰律師於八十四年四月十五日以(84)群翰字第０六九號函催告上訴人
    應於函到七日內繳交期款房屋款十二萬及土地款十三萬元，逾期即依契約所定違
    約罰則處理，並即解除契約不另通知等語。嗣又於八十四年十一月六日及八十四
    年十一月七日分別以台中三十七支局第二九三號及第三二三號存證信函通知上訴
    人已積欠房屋期款三十三萬元及三十萬元，暨外水電裝置費用六萬一千三百六十
    五元尚未繳納，已違反土地預定買賣合約書第三條及房屋預定買賣合約書第二條
    之規定，務必應於八十四年十一月十日前繳清上開款項，再予辦理產權移轉，逾
    期即依約解除合約並沒收已繳之期款作為違約賠償金等語，亦即仍要求上訴人要
    先繳清「無息貸款」部分共二十期之款項之後，始願辦理系爭房地之產權移轉。
    被上訴人從頭至尾，均未有通知上訴人辦理交屋之行為。況被上訴人於八十四年
    十一月六日及七日催告上訴人繳清「無息貸款」部分之款項時，上訴人即已發現
    被上訴人乙○○於發存證信函當時就系爭房屋之基地僅有應有部分二分之一之權
    利，尚有訴外人于正擁有另外應有部分二分之一，況被上訴人在本件系爭房屋之
    隔壁左右均又搭建違章建物，不僅破壞原房屋規劃之美觀，及居住之舒適性，更
    任意佔用上訴人所購買之房屋基地放置鋼筋及搭建鷹架，且未留共同壁，均在在
    影響上訴人購買該房屋及基地所應享有之權利，顯然違反土地預定買賣契約書第
    四條之保證，故認為上開存證信函之催告均有違契約約定，顯已不合法，因而拒
    不繳交該無息貸款部分之款項。其間，上訴人為解決爭議，曾多次與被上訴人協
    調，被上訴人通懋建設有限公司（下稱通懋公司）之副理林晉棋、職員林小姐亦
    均同意無息貸款部分延後至交屋時繳交，但最終仍因上開違建問題，被上訴人無
    法處理，致問題懸而未決。惟被上訴人不僅不將爭議問題解決，反而於八十四年
    十一月十七日以台中三十七支局第三七二號存證信函及八十五年四月二十九日以
    同支局第七八七號存證信函通知上訴人解除契約，嗣被上訴人二人又先後於八十
    六年一月二十三日及八十六年三月六日將系爭房屋及基地移轉給第三人紀佩娟。
    上訴人嗣後亦因被上訴人拖延不決，爰再於八十七年四月二十七日以雙十路郵局
    第一四七號存證信函通知被上訴人表示：「其先前催繳無息貸款部分與契約書所
    約定之無息貸款之意旨不符，且系爭房屋之隔壁左右均又搭建違章建物，更屬違
    約行為，為此，雙方曾多次協調，仍無結果，至今貴公司仍未將該房屋及基地辦
    理所有權移轉登記及交付於本人，已嚴重給付遲延。嗣經本人查證，貴公司更將
    上開房屋過戶予他人名義，顯屬一屋二賣，涉及詐欺情事，並嚴重違約。爰以本
    函催告貴公司應於函到十日內將上開房屋及基地辦理所有權移轉登記並交付予本
    人，並依代辦貸款委託書之約定，辦妥銀行貸款，本人於上開手續完備後，當即
    繳交公司無息貸款部分之期款，如逾期，本人將對貴公司解除買賣契約，並追究
    一切民、刑事責任」等語。然被上訴人卻委託陳怡成律師於八十七年五月十四日
    發函表示兩造所訂之買賣合約書付款明細表已對無息貸款之繳納時間有明確記載
    ，該鄰居搭建違章與其無關，且於解約後所為之產權移轉行為，於法並無不合等
    語，明確表示其不願再將系爭房地出賣交付上訴人。為此，上訴人乃再於八十七
    年六月二十四日以台中雙十路郵局第三一四號存證信函通知被上訴人二人為解除
    買賣契約之意思表示。嗣再於八十七年十一月十日於原審以辯論意旨狀對被上訴
    人二人為解除契約之意思表示，並以訴狀送達被上訴人二人或其訴訟代理人時為
    解約生效之時，經被上訴人二人之共同訴訟代理人當庭簽收，自生解約之效力。
    基上，本件之爭議，先則係被上訴人刻意曲解「無息貸款」之原意，違約催告上
    訴人繳清價款，嗣則於「無息貸款」之爭議釐清後，被上訴人仍有違約及違反契
    約保證之情事，後則係被上訴人無法解決違建之違約問題，反而發函對上訴人解
    除契約，故本件顯係可歸責於被上訴人之事由，致契約無法履行，上訴人並無可
    歸責之事由，被上訴人對上訴人之解約並不合法，上訴人對被上訴人之解約為合
    法。
二、原判決理由略謂：「系爭房屋至八十四年二月六日完工取得使用執照，同年四月
    二十九日、五月八日接通水電，˙˙˙是系爭房屋至遲至八十四年五月八日起即
    處於可交屋之狀態，被告於八十四年四月十五日發函於原告催繳價款，八十四年
    十一月六日、七日被告乙○○、通懋公司分別發函予原告，表明原告於同月十日
    前繳清款項，再辦理產權移轉等情，業有各該存證信函附卷可稽，是依被告催告
    之意旨，系爭房屋已處於得交屋之狀態。」云云。惟查：
  (一)依建築法第七十條第一項規定：「建築工程完竣後，應由起造人會同承造人及監
    造人申請使用執照，直轄市、縣（市）、（局）主管建築機關應自接到申請之日
    起十日內派員查驗完竣。其主要構造、室內隔間及建築物主要設備等與設計圖相
    符者，發給使用執照，並得核發謄本。˙˙˙」，而實務上之作業，房屋於核發
    使用執照之後，即得申請接水、接電，然而建築物除水電設備之外，尚有煤氣、
    排水、空氣調節、升降、消防、防空避難及污物處理等設備，且依兩造之契約書
    約定，尚有衛浴設備、電話、電視設備、庭院設施、安全系統（內含住戶保全聯
    防系統、電話對講機系統、社區巡防系統、聯外道路防搶系統、中央監控電腦系
    統等）、公共設施等以及房屋內部之粉刷、細部處理等，均包括在內，基此，系
    爭房屋接通水電，不必然即處於可交屋之狀態，其是否達於可交屋之狀態，仍應
    視為系爭房屋在客觀上是否達到契約上所要求之可交屋之程度而定。
  (二)又上訴人於原審即已主張：被上訴人自八十三年七月二十五日起至八十三年十二
    月十四日止，陸續完成土地之「無息貸款」部分所列之「內部隔間牆」、「鋁窗
    框按裝」、「外牆打底」、「外牆外飾」、「屋頂防水隔熱」、「一Ｆ外飾」、
    「鷹架拆除」、「內牆打底」、「室內配線」、「內牆粉刷」等十項細目工程，
    並自八十四年二月二十一日起至八十四年七月二十日止陸續完成房屋之「公司無
    息貸款」部分所列之「申請使用執照」、「衛浴設備按裝」、「玻璃門窗按裝」
    、「地坪舖設」、「室內油漆」、「室內配件按裝」、「電氣電信配線」、「領
    取使用執照」、「前院步道」、「水電接通」等十項細目工程。此可從起訴狀附
    表一所示被上訴人催告繳納期款之日期，即可證明。況系爭房屋係於八十四年七
    月二十七日始辦理建物第一次總登記（俗稱保存登記），且依雙方所訂之「房屋
    預定買賣合約書」之房屋付款明細表記載，於「無息貸款」之後，尚有銀行貸款
    之項目，於銀行貸款之項目辦妥之後，始有通知交屋之問題。從而，被上訴人於
    八十四年七月二十日，仍僅是通知上訴人繳納「無息貸款」之期款，於八十四年
    七月二十七日尚在辦理房屋保存登記，且無通知上訴人辦理交屋之舉，豈有可能
    於八十四年五月八日起系爭房屋起即處於可交屋之狀態？由此觀之，原判決認定
    系爭房屋至遲至八十四年五月八日起即處於可交屋之狀態云云，顯然有誤。
  (三)又系爭房屋既係於八十四年七月二十七日辦理保存登記，且依雙方所訂之契約，
    尚有銀行貸款之項目，而銀行貸款之項目，必須於房屋保存登記以後始能辦理。
    基此，被上訴人於八十四年四月十五日發函於上訴人催繳價款，至多僅能視為其
    違約於交屋前即催繳土地預定買賣契約第三條及房屋預定買賣合約書第二條所約
    定無息貸款部分之款項，不能視為催告交屋，甚為明確。
  (四)至於被上訴人乙○○、通懋公司分別於八十四年十一月六、七日發函予上訴人，
    表明上訴人已積欠之房屋期款三十三萬元及三十萬元暨外水電裝置費用六萬一千
    三百六十五元，已違反土地預定買賣契約第三條及房屋預定買賣合約書第二條之
    約定，務必應於同月十日前繳清上開款項，再辦理產權移轉，逾期即依約解除合
    約並沒收已繳之價款作為違約賠償金等情，原判決認定依被上訴人催告之意旨，
    系爭房屋已處於得交屋之狀態云云。但
1.依土地預定買賣契約第三條及房屋預定買賣合約書第二條，均係約定「甲方（買方
  應於接到乙方（賣方）繳款之通知七日內以現金或即期支票繳付，如有逾期，逾期
  十五日內，每逾一日應加付該期款千分之一滯納金，上項滯納金應在繳款時一同繳
  付，但如逾期達十五日以上，經乙方催告期限內仍未繳付，即視為甲方違約，此時
  乙方得逕行解除本約及有連帶關係之契約」，然被上訴人分別於八十四年十一月六
  日、七日發函，卻令上訴人應於八十四年十一月十日繳清價款，提發函日至繳款日
  止，僅三、四日，與上開約定「甲方（買方）應於接到乙方（賣方）繳款之通知七
  日內以現金成或即期支票繳付」及「逾期後十五日經催告仍不繳納始有違約」之意
  旨不合。
2.被上訴人僅通知上訴人繳款，從未通知上訴人辦理交屋，此有證人即被上訴人公司
  之副理林晉棋於原審八十七年十一月十日之準備期日中，就法官問：「就本案是否
  有通知交屋﹖該證人證稱：「我們是預售屋，待執照領到大約自備款已繳三分之二
  才可辦交屋，當時因他款項尚欠十期，故未通知交屋，只通知繳款。」可證。
3.又依被上訴人上開存證信函通知之意旨，係通知上訴人務必繳清積欠之價款「無息
  貸款三十三萬元」及「公司無息貸款三十萬元」之後，再辦理產權移轉登記。顯見
  ，被上訴人仍係認定「無息貸款三十三萬元」及「公司無息貸款三十萬元」之部分
  ，應依各該工程項目完工時，即應繳納，而非俟交屋時繳納，故其繳款催告之通知
  ，絕非「交屋之通知」甚明。
4.再稽之系爭房屋及基地之預售買賣，其總價金六百三十三萬元，並分成土地付款明
  細表及房屋付款明細表二項，其中土地付款明細表部分，分成訂金、簽約金、工程
  期付款（共十期）、無息貸款（共十期）及銀行貸款五項，另房屋付款明細表部分
  ，則分成開工款、工程期付款（共十期）、公司無息貸款（共十期）及銀行貸款四
  項。就上述款項中，土地付款明細表部分之訂金、簽約金、工程期付款（共十期）
  及房屋付款明細表部分之開工款、工程期付款（共十期）共一百二十七萬元，上訴
  人均依約繳納。而土地付款明細表部分之無息貸款（共十期共三十三萬元）及銀行
  貸款二項暨房屋付款明細表部分之公司無息貸款（共十期三十萬元）及銀行貸款二
  項。則因牽涉履約爭議，致未繼續辦理。而依兩造所訂之房屋預定買賣合約書第六
  條約定：「產權委託：．．．雙方同意於辦理產權移轉登記時，由甲方開立本買賣
  尚未付清款額含預定貸款之本票予乙方，待乙方取得全部款額後於交屋時將本票交
  還甲方。」、第八條約定：「交屋手續：．．．（三）甲方履行左列各款義務辦妥
  交屋手續後，乙方應即發給交屋證明單，憑以領換鑰匙及壹年期保固書。１、繳清
  房地總價款（含金融機構貸款）。」本件之履約程序，依序係：
  Ａ、被上訴人辦理保存登記及其他應辦事項。
  Ｂ、之後，再通知上訴人提供有關證件及應納稅捐及費用，辦理產權移轉登記。
  Ｃ、之後，於正式辦理產權登記時，上訴人應開立本買賣尚未付清款額含預定貸款
  之本票予被上訴人。
  Ｄ、同時，由上訴人辦理系爭房地之抵押設定手續，同意被上訴人得逕行提取該抵
  押貸款。
  Ｅ、之後，由被上訴人於取得銀行貸款之後，通知上訴人辦理交屋手續，並繳清「
  無息貸款」及「公司無息貸款」。
  Ｆ、之後，辦理正式交屋手續，完成交屋。
本件，被上訴人上開存證信函通知之意旨，應僅達上述Ｂ之階段，且違約催告上訴人
應提前繳納「無息貸款三十三萬元」及「公司無息貸款三十萬元」，故其催告不僅不
合法，且並未通知上訴人辦理交屋甚明。
5.綜上，於八十四年十一月六日當時，系爭房屋仍未辦理產權移轉登記及辦理抵押貸
  款，被上訴人不可能交屋給上訴人，且被上訴人實際上並未通知上訴人辦理交屋，
  上訴人並無義務依被上訴人上開存證信函之意旨，於期限內繳交「無息貸款三十三
  萬元」及「公司無息貸款三十萬元」，被上訴人之催告及嗣後據此所為之解約行為
  ，均不合法。乃原判決竟認依被上訴人催告之意旨已處於可交屋之狀態云云，其認
  定顯有錯誤。
三、又原判決於理由略以：依民法第三百四十八第一項之規範意旨，出賣人完成交付
    占有及移轉所有權登記，二者並得分別行之。查系爭房屋契約第六條及第八條係
    分別就產權登記事宜及交屋手續為規定，另據證人林晉祺證稱：˙˙˙等情，是
    被告通懋公司出售之整批房屋是否先為移轉登記或交屋尚須視個別買賣之情況而
    定。而系爭房屋契約第八條第四項之約定，僅係需待辦妥所有權移轉登記且買受
    人即原告業已全部履行契約之約定後，始得交付所有權狀而已，尚難自其約定內
    容得知有所謂先辦理所有權移轉登記，再交付占有之約定給付義務順序。又本件
    被告通懋公司已達得交屋之狀態，已如前述，且據證人林晉祺之證言，系爭房屋
    欠款尚多，但房子蓋好一次繳清，公司也承諾可以等情，足認被告通懋公司已願
    意辦理交屋手續，該時原告即應有給付價金之義務，尚難僅憑催告函上之字樣記
    載產權登記而非交屋，即認被告之催告不生效力。是原告主張產權移轉登記與交
    屋不同，被告催告係產權移轉，該時原告尚無給付價金義務等語，不足採信云云
    。
    (一)依兩造所訂之房屋預定買賣合約書之「房屋付款明細表」及土地預定買賣合約
      書之「土地付款明細表」，及「代辦貸款委託書」之記載可知，本件兩造有以
      系爭房屋向銀行辦理抵押貸款作為給付價金之約定，而依房屋預定買賣合約書
      第八條第一項之約定：「甲方應按乙方通知之交屋時間、地點會同乙方辦理交
      屋手續，受領房屋之交付。」、同條第二項約定：「房屋建造完成時，甲方應
      憑乙方所簽發之交屋證明單，會同工程承包營造單位方可遷入或使用。」同條
      第三項約定：「甲方履行左列各款義務辦妥交屋手續後，乙方應即發給交屋證
      明單，憑以領換鑰匙及壹年期保固書。１、繳清房地總價款︵含金融機構貸款
      ︶。﹂，而參之銀行貸款有對保、徵信及抵押設定等手續，依經驗法則，通常
      會比交屋早半個月以上，不可能與交屋同時辦理。因此，兩造間之履約手續，
      必然會依前所述之次序辦理。亦即會先辦理所有權登記，再辦理貸款之抵押設
      定登記，再訂期通知上訴人交屋及繳清「無息貸款」及「公司無息貸款」，最
      後上訴人依期繳清價金，被上訴人交付上訴人交屋證明單即鑰匙及一年期保固
      書、所有權狀，正式完成交屋。可見本件被上訴人應先辦理產權移轉登記，嗣
      後再辦理交屋，殆無疑義。乃原判決竟認本件「尚難自其約定內容得知有所謂
      先辦理所有權移轉登記，再交付占有之約定給付義務順序」云云，顯非正確。
    (二)又縱認系爭房屋於當時已達於可交屋之狀態，但被上訴人實際上並未通知上訴
      人辦理交屋，此有證人林晉祺於原審證稱：「當時因他款項尚欠十期，故未通
      知交屋，只通知繳款。」可證，且依上開被上訴人八十四年十一月六日、七日
      之存證信函意旨觀之，亦看不出被上訴人於當時有要交屋之意。至於林晉祺另
      證稱：「系爭房屋欠款尚多，但房子蓋好一次繳清，公司也承諾可以」等情，
      其所指「房子蓋好一次繳清」一語，係指「無息貸款三十三萬元」及「公司無
      息貸款三十萬元」部分，而言；至所稱：「公司也承諾可以」一語，係指林晉
      祺與上訴人協商好交屋時價金一次繳清之條件後，被上訴人也同意該項交易條
      件。然而被上訴人雖同意該項交易條件，並不代表被上訴人已通知上訴人辦理
      交屋。實際發生之情形，係因被上訴人當時不僅尚未通知上訴人提供相關證件
      辦理所有權移轉登記及抵押貸款，且無法處理系爭房屋之鄰屋違建問題，而不
      了了之，根本未通知上訴人辦理交屋。故被上訴人既尚未通知上訴人辦理交屋
      ，則上訴人何來給付價金之義務？乃原判決僅以被上訴人同意交屋時一次繳清
      價金之條件，即認被上訴人已願意辦理交屋手續云云，然而「同意交屋時一次
      繳清價金之條件」，與「同意辦理交屋手續」，兩者尚屬有間，不能等同視之
      ，且「單方內部同意交屋手續」與「實際通知對方辦理交屋手續」，兩者之程
      度亦有差別。原審未予詳明，即遽認上訴人有給付價金之義務，於法尚有未合
      。
四、又原判決理由略以：依房屋土地契約第二條第二項、第三條，原告有先為給付價
    金之義務。是縱鄰屋有違建情事存在，僅有原告得據此向被告主張給付有無瑕疵
    之問題，尚難以此作為拒絕履行給付價金義務之抗辯。是原告主張鄰屋有違建，
    在該違建去除前，原告得惟查：但兩造所訂房屋預定買賣合約書第二條及土地預
    定買賣合約書第三條之約定係針對「房屋付款明細表」及「土地付款明細表」所
    列之各期工程款而言，即各該期工程完成時，縱被上訴人尚未將房地產權辦理移
    轉登記及交付占有之前，上訴人有依被上訴人通知先為繳納該期價款之義務，然
    如上所述，就「無息貸款三十三萬元」及「公司無息貸款三十萬元」部分之各期
    工程價款而言，係於交屋時一次繳清，故此部分價款，係同時履行，上訴人並無
    先為給付之義務，亦無房屋預定買賣合約書第二條及土地預定買賣合約書第三條
    約定之適用。又上訴人發現本件系爭房屋之隔鄰房屋有加建之情事，係在八十四
    年八月十四日，而當時違建已搭建至二樓結構完成，可見該違建之時間早在上訴
    人發現之前約二個月即已發生，當時被上訴人未將建號一五二、一五四之鄰屋交
    付買受人，竟已有違建之情事，自與被上訴人有關，又就建號一五三號之系爭房
    屋，被上訴人負有移轉所有權及交付占有予上訴人之義務，其義務之內容，不僅
    係房屋本身，更包括其周圍環境景觀，均應符合契約所約定之品質及效用。茲被
    上訴人竟縱容系爭房屋之隔鄰加建違建，破壞別墅之生活品質及景觀，甚而影響
    系爭房屋之價值，難謂對上訴人無違約之情事。從而，退步言之，縱認被上訴人
    之繳納催告，具有合法催告之效力，則上訴人以系爭房屋之鄰屋有違建之情事，
    而主張同時履行抗辯權，於法並無不合。乃原判決認定上訴人有先為給付「無息
    貸款三十三萬元」及「公司無息貸款三十萬元」部分之各期工程價款之義務，而
    不得主張同時履行抗辯權云云，其見解不無違誤。
五、又原判決理由略以：「依系爭房屋、土地契約第二條第二款、第三條所載文義為
    」甲方（買方）應於接到乙方（賣方）繳款之通知七日內以現金或即期支票繳付
    」，被告之催告之繳款期限縱僅四日，然至十一月二十一日通知原告解除契約時
    ，仍有十四日之期間，期間內原告未為繳款之表示，尚難僅以存證信函內所載期
    限過短，而認被告之催告不生效力。是原告主張契約條款之記載係以接獲繳款七
    日內繳付，被告催告之繳款期限僅有四日，該繳款催告不合法等語，不足採信云
    云。然
    (一)上開催告函之催告是否合法？應以其本身之催告是否合法作判斷，不能以事後
      之解約函之發函日期間隔作判斷及補正其瑕疵，因此若其催告不合法，即屬催
      告不合法。至於若其催告不合法，是否會因此導致其嗣後之解約，亦不合法，
      係屬另一法律問題，故原判決之論斷倒果為因，並不合法。
    (二)又被上訴人嗣後於八十四年十一月二十一日發函為解約之意思表示，亦不合法
      。按依土地預定買賣契約第三條及房屋預定買賣合約書第二條，均係約定「甲
      方（買方）應於接到乙方（賣方）繳款之通知七日內以現金或即期支票繳付，
      如有逾期，逾期十五日內，每逾一日應加付該期千分之一滯納金，上項滯納金
      應在繳款時一同繳付，但如逾期遠十五日以上，經乙方催告期限內仍未繳，即
      視為甲方違約，此時乙方得逕行解除本約及本約有連帶關之契約」之約，上訴
      人接到繳款之通知七日內不繳款時，仍有十五日之滯納期間，超過滯納期間仍
      未繳納，始有違約及解約之問題，故設若上訴人於當時確有繳納之義務，亦應
      自接到通知繳款之日起二十二日，始有違約及得行使解約權之問題，乃原判決
      未查明及此，遽認被上訴人之解約為合法云云，顯有錯誤。
    (三)又按依土地預定買賣合約書第十一條第一款約定：「本約附件視為本約之一部
      分，與本約具有同等效力，並與本基地上甲方所訂房屋預定買賣契約書具連帶
      不可分，任何一部分不履行時，視同全部違約，解除契約時視為全部解除。」
      基此，被上訴人並未同時對上訴人為催告及解約，均不合法。
六、又原判決理由略以：「系爭土地契約第四條記載：本土地由乙方（即被告乙○○
    ）保證產權清楚，絕無任何糾紛，如有任何糾紛或有他項權利等，概由乙方於本
    基地上房屋交屋前負責清理或沖抵塗銷，˙˙˙。查被告乙○○於八十四年十一
    月六日發函原告催繳款項時，依土地登記簿謄本其僅具二分之一之應有部分，然
    該約款係約定將土地所有權完整移轉於買受人，而非謂被告未取得全部所有權之
    前，原告即無給付價金義務，是原告主張解除契約當時被告乙○○僅具所有權應
    有部分二分之一，其解除不合法等語，不足採信云云。惟
    (一)原判決一方面認定被上訴人八十四年十一月六日發函催告上訴人繳款，係屬交
      屋（含基地）通知及催款欠款之性質，另一方面卻認定被上訴人仍無須擁有完
      整之土地所有權，上訴人仍有繳納價金之義務，如此公平乎？按依兩造所訂之
      房屋預定買賣合約書及土地預定買賣合約書之約定，系爭房屋及基地之交付（
      即交屋之意），係屬雙方履約之最後階段，被上訴人要求上訴人要將價金付清
      ，上訴人亦同樣要求被上訴人要將房屋及基地無瑕移轉所有權及交付上訴人，
      如系爭房地於當時仍有瑕疵（被上訴人於當時僅有應有部分二分之一，為權利
      瑕疵，且有違建，為物之瑕疵），上訴人自得主張同時履行抗辯權，拒絕給付
      應繳之價金。基此，原判決之此項認定，已自陷於前後矛盾。
    (二)又從被上訴人於八十四年十一月六日發函催告上訴人繳款之當時，僅擁有系爭
      房屋基地產權二分之一乙節觀之，足以認定被上訴人於當時既未擁有系爭土地
      之全部所有權，自無法辦理所有權移轉登記於上訴人，其豈可履行如催告函所
      稱「應繳清價金，再辦理產權登記」之行為？亦即空言要履行，實際上卻無法
      履行。其實際上既無法提出合乎債之本旨之給付，卻催告上訴人仍應繳納清償
      金，自屬不合法。再者，被上訴人當時既未擁有系爭土地之合部所有權，自無
      法辦理所有權移權登記於上訴人，亦無法辦理抵押權設定貸款，其履約更不可
      能遽於「交屋」之程度，故被上訴人於八十四年十一月六日所發之存證信函，
      自不可能屬交屋之通知，其對上訴人為「無息貸款」及「公司無息貸款」之繳
      款催告，自不合法。
乙、被上訴人方面：未於言詞辯論期日到場，惟據其提出之書狀所為之聲明及陳述如
    左。
  壹、聲明：求為判決：
    一、上訴駁回。
    二、訴訟費用由上訴人負擔。
    三、如受不利之判決，願供擔保請准免予假執行。
  貳、陳述：除與原判決記載相同部分予以引用外，補稱：
    一、契約的聯立並不代表有『連帶』的明示：
      1.按契約聯立者，係數個契約（典型或非典型），具有而互相結合之關係，但
        均不失其個性之謂。其結合之主要情狀有二：1.單純外觀之結合，即數個獨
        立之契約僅因締約契約之行為（例如訂立一個書面）而結合，相互間不具依
        存關係。於此情形應適用其固有典型契約之規定，彼此間不生任何牽連。2.
        具有一定依存關係之結合，即依當事人之意思，一個契約之效力或存在依存
        於另一個契約之效力或存在，其個別契約是否有效成立，雖應就各該契約判
        斷之，但設其中之一個契約不成立、無效、撤銷或解除時，則另一個契約亦
        應同其命運
      2.系爭土地預定買賣合約書第十一條第一款：「本約附件視為本約之一部分，
        與本約具有同等效力，並與本基地上甲方所訂房屋預定買賣契約書具連帶不
        可分，任何一部分不履行時，視同全部違約，解除契約時視為全部解除。」
        ，所謂的「連帶不可分」乃指為達到房屋與基地為同一買受人的目的，使土
        地預定買賣契約與房屋預定買賣契約間，具有一定依存的關係，即契約之聯
        立，其中一個契約的成立、撤銷、解除時，另一個的契約則隨成立，撤銷或
        解除而言。惟因其二者基本上為各自獨立的契約，仍不失其原有的個性，是
        各個契約主體所應負的契約責任、範圍，仍應依各契約的內容定之，不得逕
        謂二個契約主體間即有連帶債務的明示。況且，法律上亦無明文於契約聯立
        時，應負連帶責任。故上訴人於起訴狀中聲明，基於土地預定買賣契約第十
        一條的規定，即認為被告二人應負連帶回復原狀及違約金的賠償，並無所據
        ，彰彰甚明。
    二、上訴人違約再先，已遭被上訴人等合法解除契約：
      1.所有權移轉登記、銀行貸款等與交屋時點，並無必然的先後關係：
        在一般預售屋的建造過程中，建商往往囿於資金的取得，於建造前則會向銀
        行申辦建築融資，將來再透過買受人以變更貸款名義人的方式分戶償還。因
        此，建商為早日將貸款債務轉由買受人負擔，以減少龐大的貸款利息支出，
        往往在房屋一取得使用執照後（此時建物大多處於尚未完工或得交屋的狀態
        ），即趕緊辦妥保存登記，並移轉所有權登記為買受人之名義，俾依契約的
        規定儘早為買受人辦理銀行貸款或分戶償還的手續。於此種情形，會造成完
        成所有權移轉登記，但建物尚處於未完工適合交屋的狀態，即所有權移轉登
        記與交屋的時間有先後之別，且其中差距有時還會相差一年半截。然本案系
        爭房屋，早在八十三年十二日已經完工，八十四年五月二十五接通水電時，
        房屋已處於完全可供居住使用得交屋及辦理所有權移轉登記的狀態，與前述
        預售的情形不同。
      2.再者，觀諸房屋預定買賣契約第六條及第八條，乃分就產權委託登記事宜及
        交屋手續為規定，但其間並未能得出產權移轉登記與交屋一定有先後的次序
        之分。況且，依民法第三四八條第一項規定：「物之出賣人，負交付其物於
        買受人，並使其取得該物所有權之義務。」故就出賣不動產－房屋而言，交
        屋的手續乃是出賣人在履行「交付其物於買受人」的義務，而辦理所有權移
        轉登記，為使買受人取得買賣標的物的方法，二者得分別為之，並無規定一
        定先辦所有權移轉登記，再交付占有，且在實務上關於不動產的買賣，亦不
        乏有先交付占有，再辦理所有權移轉登記。基此，被上訴人通懋公司如已達
        得交屋的狀態，縱未辦妥所有權移轉登記，並無不可，僅是依房屋預定買賣
        契約第八條第四項的規定，需待辦妥所有權移轉登記後且買受人即上訴人業
        已全部履行契約之約定後，始得交付所有權狀而已。
      3.承上，上訴人以部份預售屋之流程，即建商取得房屋使用執照後，才作細部
        施工及申請水電瓦斯等，同時再申請辦理建物第一次總登記，於建物全部完
        工後，再通知買方辦理所有權移轉登記手續及貸款部分之抵押權設定登記手
        續，待銀行撥款入買方帳戶並逕由賣方領走後，賣方再通知買方辨理交屋手
        續，逕自推論所有權移轉登記之時間一定會比交屋之時間早，而本案僅通知
        辦理所有權移轉登記，尚未達交屋之時點，容有誤會。
    三、被上訴人等先已合法提出給付－得交屋的狀態，而上訴人遲延給付價金，故
        遭被上訴人等合法解約：
      1.「無息貸款」的部分，於合約書中均有明白記載繳款的時間：
        查房屋預定買賣契約書及土地預定買賣契約書第二條之規定，買受人即上訴
        人應付款項及時間均依契約書後附的付款明細表為之。而付款明細表上，對
        於所謂「無息貸款」第十一期至第二十期的繳款時間都已有明確的記載，即
        應分別於所列各個工程項目完工時繳納，如申請使用執照、房屋內部間牆完
        成時等等。是本案並無如上訴人所稱全無約定之情事，彰彰甚明。詎上訴竟
        不依約繳付，已有不當，無庸待言。
      2.退萬萬步言，縱依上訴人所言，關於「無息貸款」的部分，於訂約時或事後
        被上訴人等有允諾至「交屋時」一次付清，並舉證人林晉棋為證。惟既曰「
        交屋時一次付清」，則交屋與尾款的給付自應「同時」為之，彰彰甚明。查
        被上訴人等分別於八十四年十一月六日、八十四年十一月八日以台中第三十
        七支局第二九三號、三二三號存證信函，除向上訴人催繳欠款外，同時於該
        函中明白表示，系爭房屋已處於完工得交屋的狀態，顯已有合法提出對待給
        付的狀態（當時雖未辦妥所有權移轉登記，惟如前所述，並不受影響。蓋登
        記的辦理與交屋乃分別之二事，並無當然的先後次序），然上訴人卻置之不
        理，故有被上訴人等嗣後分別以八十四年十一月二十一日、八十五年四月二
        十七日之台中第三十七支局第三七二、七八七號存證信函合法解除契約的由
        來。故系爭契約既已合法解除，被上訴人等再將系爭房地移轉予他人，應無
        不當。今上訴人在解約後的第二年始才起訴主張解除契約，請求返還價金及
        違約金的給付，不但毫無理由，且與誠信有違。
      3.末者，本件解約催告並無不合法之處：查上訴人指稱被上訴人雖有八十四年
        十一月六日、八十四年十一月八日發函通知並催告繳款，其期限僅有四日，
        與契約第二條第二項之規定不符云云。惟查，本件買賣尾款的給付，如上訴
        人所言已與被上訴人等有達成協議，於「交屋時」一次付清，自無再適用系
        爭契約第二條第二項的規定，換言之，依民法第二百二十九條第二項規定，
        給付無確定期限者，債務人於債權人得請求給付時，經催告而未為給付，自
        受催告時起，負遲延責任。矧者，當被上訴人於八十四年十一月六日、八十
        四年十一月八日依法提出為交屋準備的通知並催告應於八十四年十一月十日
        前來繳款，惟上訴人均置之不理，逾期未前來繳納，依法應自受催告時起負
        給付遲延的責任。惟被上訴人並未立即解約，仍期待上訴人前來履約，直至
        八十四年十一月二十一日、八十五年四月二十七日被上訴人無奈，始為契約
        的解除，故本件解約催告並無不法之處。
    四、在行使同時履行抗辯前，仍生給付遲延的責任：
      1.「債務人享有同時履行抗辯權者，在未行使此項抗辯權前，仍可發生遲延責
        任，必須行使以後，始能免責（見本院五十年台上字第一五五○號判例），
        果上訴人原於七十一年六月一日催告被上訴人，限於同年月十三日以前交保
        證金一百萬元，並附以屆期不付契約當然解除之停止條件，而被上訴人復未
        於期限內行使同時履行抗辯權，依法仍應負給付遲延責任。若兩造間之合建
        契約，因催告期限屆滿時停止條件成就而當然解除，於契約解除後，自不許
        被上訴人更為同時履行抗辯權的行使。原審就被上訴人究於何時行使同時履
        行抗辯權，未予調查，逕認被上訴人仍得行使同時履行抗辯權，亦嫌率斷。
        」(最高法院七十六年台上字第一八號裁判要旨參照）。
      2.按上訴人於被上訴人解約二年後，才以八十七年四月二十七日台中雙十路郵
        局第一四七存證信函，主張隔鄰有搭蓋違建，或土地出賣人乙○○土地權利
        僅持分二分之一。惟隔鄰違建與兩造買賣契約的履行完全無關，蓋隔鄰是否
        搭建違章建築，本不在兩造的合約範圍內，上訴人應無置喙的餘地。況且，
        如前所述系爭契約業據被上訴人合法解除，今不論伊再以給付有物之瑕疵或
        權利瑕疵，作為同時履行的抗辯拒繳買賣價款的事由，依前揭之裁判意旨，
        應無斟酌之餘地。
      理      由
一、被上訴人通懋公司、乙○○經合法通知，無正當理由未於言詞辯論期日到場，核
    無民事訴訟法第三百八十六條所列各款情形，爰依上訴人之聲請，由其一造辯論
    而判決。
二、上訴人起訴主張伊於於八十二年八月十六日向被上訴人通懋公司及乙○○購買坐
    落台中縣龍井鄉○○○段水裡社小段地號土地及其上之「中港別墅新世界」房屋
    一戶，編號Ｂ區 69號（下稱系爭土地、房屋），總價金六百三十三萬元，於訂
    約時繳納訂金及簽約金五十七萬元。並依約按期續繳開工款、土地及房屋付款明
    細表之工程期付款第一期至第十期，共七十萬元，連同上開已繳之訂金及簽約金
    ，總計一百二十七萬元。然依買賣合約書之約定，工程期第十一期至第二十期為
    公司無息貸款，應係於交屋後繳交，而非買方先繳交再辦理產權移轉，被上訴人
    不遵守約定，於完成各該細目工程時，即陸續發函催告伊繳納，且被上訴人在系
    爭房屋之隔壁左右任意搭建違章建物，占用伊購買之房屋基地放置鋼筋及搭建鷹
    架，影響伊購買該房屋及基地所應享有之權利，伊因而拒不繳交該無息貸款部分
    之款項。經多次存證信函往來結果，通懋公司及乙○○竟以伊未繳款為由，解除
    系爭房屋及土地之買賣契約，惟被上訴人之催告及解除契約均不合法，仍有將系
    爭房屋及土地辦理所有權移轉登記及交付之義務，被上訴人拒不給付，已陷於給
    付遲延之狀態。通懋公司、乙○○又先後於八十六年一月二十三日、三月六日將
    系爭房屋及基地移轉給第三人，而陷於一屋二賣及主觀給付不能之狀態，伊遂以
    存證信函對被上訴人二人為解除契約之意思表示，並依民法第二百五十九條、第
    二百六十條及土地、房屋預訂買賣合約書第四條、第十一條、第十條第三款之約
    定，請求被上訴人二人連帶將其已收兌現款項全數退還，並賠償同額之違約金，
    爰求為命被上訴人連帶給付二百五十四萬元及自起訴狀繕本送達之翌日起算法定
    遲延利息之判決（就返還一百二十七萬買賣價金部分，上訴人原請求自八十三年
    六月二十一日起算法定遲延利息，上訴本院後減縮為自起訴狀繕本送達翌日起算
    法定遲延利息）。
三、被上訴人則以上訴人購買系爭房地於繳付前十期之房屋及土地價金後，即未再支
    付任何款項，而第十一期至第二十期所謂無息貨款部分於付款明細上對於繳款時
    間已有明確記載，即應分別於各個工程項目完工時繳納，上訴人未依約繳付，經
    被上訴人催告後仍置之不理，系爭房屋及土地買賣契約，業經被上訴人合法解除
    契約在先。縱無息貸款部分，被上訴人有允諾至交屋時一次付清，但被上訴人以
    第二九三、三二三存證信函除向上訴人催繳欠款外，同時表示系爭房屋已處於完
    工得交屋的狀態，顯已提出對待給付，上訴人仍有違約，被上訴人係在契約解除
    後，始將系爭房地移轉予他人，並無不當。另系爭房屋隔鄰之違建係隔鄰承購戶
    於取得所有權辦理交屋後，所為的事實上處分行為，被上訴人無權干涉。又系爭
    土地與房屋分屬於不同的權利主體即乙○○及通懋公司所有，而分別與上訴人訂
    立買賣契約，不論從形式或實質上觀之，均為二個契約，並非買賣標的物包含土
    地與房屋，被上訴人為一個買賣契約的共同出賣人，上訴人請求被上訴人負連帶
    給付之責任，亦屬無據等語，資為抗辯。
四、本件上訴人主張於八十二年八月十六日向通懋公司及乙○○購買系爭房屋、土地
    ，總價金六百三十三萬元，於訂約時繳納訂金及簽約金五十七萬元，並依約按期
    續繳開工款、土地及房屋付款明細表之工程期付款第一期至第十期，共七十萬元
    ，合計一百二十七萬元，自第十一期起即未繳款，經被上訴人分別於八十四年十
    一月六日、八十四年十一月八日以台中第三十七支郵局第二九三、三二三號存證
    信函催告上訴人繳納房屋第十一期至二十期之款項共三十萬元，及土地第十一期
    至二十期之款項共三十三萬元，上訴人亦未予理會，被上訴人即分別於八十四年
    十一月二十一日、八十五年四月二十七日以台中第三十七支郵局第三七二、七八
    七號存證信函分別對上訴人解除系爭房屋及土地買賣契約，嗣乙○○於八十六年
    一月二十三日將其所有系爭房屋之基地應有部分二分之一以買賣為原因辦理所有
    權移轉登記給訴外人于正，于正再於八十六年二月二十六日將系爭房屋之基地全
    部以買賣為原因辦理所有權移轉登記給訴外人紀佩娟，另通懋公司亦於八十六年
    三月六日將系爭房屋以買賣為原因辦理所有權移轉登記給紀佩娟。上訴人遂於八
    十七年四月二十七日以台中雙十路郵局第一四七號存證信函催告被上訴人辦理系
    爭房地之所有權移轉登記，為被上訴人拒絕後，上訴人即於八十七年六月二十四
    日以台中雙十路郵局第三一四號存證信函對被上訴人解除系爭房地之買賣契約等
    情，為兩造所不爭執之事實，並有系爭房地之預定買賣合約書、付款明細表、前
    揭存證信函、系爭房地之登記簿謄本在卷可稽（附原審卷第十七至四十頁、四十
    六至六十四頁、第八十三、八十四頁），此部分之事實自堪認定。查兩造之所以
    發生履約之爭議，在於上訴人認為雙方所訂之「土地預定買賣合約書」之土地付
    款明細表及「房屋預定買賣合約書」之房屋付款明細表上所載第十一至二十期之
    十期「無息貸款」，係延至交屋後始應繳清；而被上訴人認為於各個工程項目完
    工時即應繳納，因此於各該期之工程項目完成時即發函催告上訴人繳納，被上訴
    人不予理會之後，旋以上訴人未依約繳款為由解除系爭房地之買賣契約，是本件
    首應審究為十期「無息貸款」上訴人係於被上訴人交屋時始一併繳納，抑或於各
    個工程項目完工時即應繳納。
五、被上訴人就「（土地）無息貸款」及「（房屋）公司無息貸款」部分，均於各該
    細項工程部分完成之時，即發函通知上訴人繳付該期之工程款，然茍如此，則其
    性質即等同土地付款明細表及房屋付款明細表上之「工程期付款」，無需在該土
    地付款明細表及房屋付款明細表上另列「（土地）無息貸款」及「（房屋）公司
    無息貸款」之必要，而其既列明「（土地）無息貸款」及「（房屋）公司無息貸
    款」，即表示在各該欄下之細目工程於完成時，尚無須繳付該期之工程款，即出
    賣人雖對買受人有該筆工程款之債權，但同意買受人於一定期間內不用繳納該筆
    工程款債權（類同借款或貸款），且在該一定期間內不用負擔該筆工程款債權之
    孳息（如同無息借款或貸款），而此「一定期間」究係多久﹖兩造間之買賣合約
    書雖未明確約定，但參諸土地預定買賣合約書之付款明細表上之無息貸款欄及房
    屋預定買賣合約書之付款明細表上之公司無息貸款欄，均將各別所列之十項細目
    工程列為無息貸款之範圍，而最後一項之細目工程係水電接通，故其期間顯然應
    在該「水電接通」細目工程完成之後；再依兩造所定之房屋預定買賣合約書第六
    條約定：「產權委託．．．．．雙方同意於辦理產權移轉登記時，由甲方（即上
    訴人）開立本買賣尚未付清款額含預定貸款之本票予乙方（即通懋公司），待乙
    方取得全部款額後於交屋時將本票交還甲方。」、第八條約定：「交屋手續：．
    ．．（三）甲方履行左列各款義務辦妥交屋手續後，乙方應即發給交屋證明單，
    憑以領換鑰匙及壹年期保固書。１、繳清房地總價款（含金融機構貸款）。」該
    兩條所謂「本買賣尚未付清款額含預定貸款」暨「繳清房地總價款（含金融機構
    貸款）」，顯然均包含該無息貸款部分在內，否則該無息貸款部分於各該細目工
    程完成時即已繳清，於交屋時何來未付清價額﹖又依上開契約條款約定，該未付
    清款額含預定貸款部分，於辦理產權移轉登記時，買受人即上訴人尚無須給付，
    僅須開立同額之本票交付出賣人即被上訴人作為擔保，俟交屋時繳清房地總價款
    （含金融機構貸款）後，返還該保證之本票，基此，上訴人稱該無息貸款係被上
    訴人依約同意上訴人延至交屋時始應繳納，並非無據，應可採信。是本件土地預
    定買賣合約及房屋預定買賣合約書所約定之「公司無息貸款」、「無息貸款」，
    解釋當事人間締約之真意，並非通懋公司及乙○○將資金無息貸給上訴人之意，
    而係被上訴人將其對上訴人之工程期付款債權，不依一般契約約定之例行方式，
    於該期工程完成時，即請求上訴人付款，而將該工程期付款債權之繳款期限延後
    繳納之意。再據當時亦承購同批興建住宅之證人龔富谷證稱：伊為當時住戶與建
    設公司協商之代表，當初簽約時未談過付款情形，後因工期有問題，臨時住戶組
    織通知各住戶不要繳款，到交屋時一次繳清，也通知通懋公司，就無息貸款部分
    即使住戶沒繳錢也不催告等語（見原審八十七年十月十五日筆錄）。另當時負責
    收款交屋之通懋公司副理證人林晉棋結證稱：無息貸款部分，公司之立場原為印
    刷錯誤，應按繳款通知依進度繳款。‧‧‧，曾與龔先生協商三次，若客戶未爭
    執無息貸款，就先讓他們搬進去住；就無息貸款爭執客戶，公司雖有通知繳款，
    若客戶交屋時一次繳清，公司也無意見。與上訴人最後協商結果是房子蓋好，尾
    款一次繳清，公司也承諾可以等語（見原審八十七年十一月十日筆錄），可見無
    息貸款部分，通懋公司亦有允諾被上訴人至交屋時一次付清。
六、被上訴人係以台中三十七支郵局第二九三、三二三號存證信函催告上訴人繳納無
    息貸款土地部分三十三萬元及房屋部分三十萬元後，始再辦產權移轉。而本件上
    訴人係向被上訴人購買預售屋，一般預售屋買賣之流程，均係於建商取得房屋使
    用執照後，再作細部施工及申請水電瓦斯等，同時再申請辦理建物第一次總登記
    ，於建物全部完工後，再通知買方辦理所有權移轉登記手續及貸款部分之抵押權
    設定登記手續，同時由買方簽發與貸款同額之本票及取款條或取款委託書交付賣
    方，俟辦理所有權移轉登記及貸款部分之抵押權設定登記完畢後，銀行再撥款入
    買方帳戶並逕由賣方領走後，賣方再通知買方辦理交屋手續。基此，所有權移轉
    登記之時間會比交屋之時間早半個月以上，兩者並非同一時間辦理。。而被上訴
    人亦承認在一般預售屋的建造過程中，建商往往囿於資金的取得，於建造前則會
    向銀行申辦建築融資，將來再透過買受人以分戶轉還，變更貸款名義人的方式償
    還。因此，建商為早日將貸款債務轉由買受人負擔，以減少龐大的貸款利息支出
    ，往往在房屋一取得使用執照後（此時建物大多處於尚未完工或得交屋的狀態）
    ，即趕緊辦妥保存登記，並移轉所有權登記為買受人之名義，俾依契約的規定儘
    早為買受人辦理銀行貸款或分戶轉還的手續。於此種情形則會造成完成所有權移
    轉登記後，因建物尚未處於完工得交屋的狀態，故所有權移轉登記與交屋的時候
    會有先後之別，有時還會相差個一年半載等語。再依兩造所訂之房屋預定買賣合
    約書第六條約定：「產權委託：．．．雙方同意於辦理產權移轉登記時，由甲方
    開立本買賣尚未付清款額含預定貸款之本票予乙方，待乙方取得全部款額後於交
    屋時將本票交還甲方。」、第八條約定：「交屋手續：．．．（三）甲方履行左
    列各款義務辦妥交屋手續後，乙方應即發給交屋證明單，憑以領換鑰匙及壹年期
    保固書。１、繳清房地總價款（含金融機構貸款）。」而系爭房地，上訴人係委
    託被上訴人辦理房屋一百二十萬元及土地三百二十三萬元之貸款，顯然兩造係約
    定先辦理所有權移轉登記，此時上訴人尚無須繳納無息貸款之六十三萬元，僅須
    開立同額之本票予被上訴人作為擔保，待所有權移轉登記及抵押權設定登記辦妥
    ，被上訴人取得貸款四百四十三萬元，始再通知上訴人辦理交屋，兩造之辦理交
    屋手續即應在辦理所有權移轉登記之後。按物之出賣人，負交付其物於買受人，
    並使其取得該物所有權之義務，民法第三百四十八條第一項定有明文，就被上訴
    人出賣系爭房地而言，交屋的手續乃是出賣人在履行交付其物於買受人的義務，
    辦理所有權移轉登記則在使買受人取得買賣標的物所有權。被上訴人之辦理交屋
    手續與辦理所有權移權登記應係不同之概念，不可混為一談。被上訴人之辦理交
    屋手續依約係在辦理所有權移轉登記之後，被上訴人既僅通知上訴人辦理所有權
    移轉登記，該通知即不能認係通知上訴人辦理交屋手續，況證人林晉棋於原審亦
    證稱並未通知上訴人交屋，袛通知其繳款云云（見原審八十七年十一月十日筆錄
    ）。被上訴人於八十四年十一月間催告上訴人繳納無息貸款六十三萬元始辦理所
    有權移轉登記，被上訴人並未能證明當時系爭房地已處於得交屋之狀態，縱已可
    辦理交屋，但被上訴人僅通知上訴人辦理所有權移轉登記，並無辦理交屋之意思
    ，上訴人於辦理所有權移轉登記時尚無繳納無息貸款之義務，則對被上訴人之催
    繳自得以被上訴人未交屋為由行使同時履行抗辯權予以拒絕；又上訴人早於八十
    三年八月十五日以台中第六十三支郵局第二三四四號存證信函通知被上訴人無息
    貸款六十三萬元係工程完工交屋後繳納，在未交屋之前拒絕繳納等情（存證信函
    原審卷第四十一頁），上訴人之未繳納無息貸款六十三萬元即不能認有違約之情
    事。至系爭房地於八十四年四月二十九日、五月八日接通水電，此有台灣電力公
    司台中區營業處八十七年十二月十九日八七中區業服發字第八七一二一八八九號
    函，台灣省自來水公司第四區管理處八十七年十二月十六日八七台水田沙業字第
    二八三○號函附在原審卷可稽，但據證人林晉棋於原審證稱系爭房屋於水電接通
    ，聯外道路作好始通知交屋等語（見原審八十七年十一月十日筆錄），且水電接
    通亦非可推斷系爭房屋內部設施，通懋公司均依約完成，是系爭房屋於八十四年
    五月八日接通水電，並非系爭房屋即可處於得交屋之狀態。另證人林晉棋所證通
    懋公司有承諾上訴人之無息貸款於交屋時一次繳清，僅足證明通懋公司之前有同
    意上訴人之無息貸款於交屋時始一次繳清，通懋公司事後仍需踐行交屋之手續，
    通懋公司既未通知上訴人辦理交屋手續，自不能推斷通懋公司願意辦理交屋手續
    。是本件被上訴人並未通知上訴人辦理交屋，上訴人依約自得拒絕繳納無息貸款
    六十三萬元，上訴人並未違約，被上訴人以上訴人未繳納無息貸款六十三萬元為
    由解除系爭房地之買賣契約，顯不合法，並不發生效力，兩造之系爭房地買賣契
    約繼續存在，被上訴人仍負有將系爭房地移轉登記予上訴人之義務。
七、被上訴人將系爭房地移轉登記予訴外人紀佩娟，則被上訴人所負將系爭房地移轉
    登記予上訴人之給付義務即陷於不能，而被上訴人之給付不能係由於其將系爭房
    地移轉登記予他人所致，自係可歸責於被上訴人，上訴人依民法第二百五十六條
    之規定自得解除系爭房地之買賣契約，上訴人以台中雙十路郵局第三一四號存證
    信函於八十七年二月二十四日對被上訴人為解除系爭房地買賣解除之意思表示，
    即無不合，系爭房地之買賣契約應認係上訴人合法解除。查依兩造所定之房屋預
    定買賣合約書第十條第一款約定「乙方（即通懋公司）應保證本契約房屋之產權
    清楚，．．．．．．．絕無一屋數賣之情事，否則雙方同意將乙方已收兌現款項
    、金額全數退還外，並賠償同額之違約金予甲方（即上訴人）、第三款約定「乙
    方不賣時，甲方得解除本契約，解約時，乙方除應將已收價金全部退還甲方外，
    並應賠償所付價金同額之賠償金予甲方」，另土地預定買賣合約書第四條約定「
    將乙方（即乙○○）違約不賣時應將甲方已繳付予乙方已兌現之款項加倍退還甲
    方」。又解除權之行使，不妨礙損害賠償之請求，民法第二百六十條定有明文。
    據此規定上訴人仍解除契約時，得併行請求損害賠償，即因被上訴人債務不履行
    所生之舊賠償請求權，上訴人仍得請求，上訴人因被上訴人違約所得對被上訴人
    請求之違約金，自不受契約解除之影響（最高法院六十一年台上字第二九二二號
    判例「違約罰性質之違約金，於有違約情事時其請求權即已發生，不因其後契約
    之解除而謂無違約情事，自無因契約解除而隨同消滅之理」可資參照）。上訴人
    解除系爭房地之買賣契約，就其所給付之買賣價金一百二十七萬元請求被上訴人
    返還，並請求被上訴人賠償同額之違約金，尚無不合。
八、土地預定買賣合約書第十一條第一款記載：「本約附件視為本約之一部分，與本
    約具有同等效力，並與本基地上甲方所訂房屋預定買賣契約書具連帶不可分，任
    何一部分不履行時，視同全部違約，解除契約時視為全部解除。」然系爭土地與
    房屋之所有權原屬不同權利主體即乙○○及通懋公司所有，故被上訴人二人分別
    與上訴人訂立買賣契約，約款內所謂連帶不可分，乃指為達到房屋與基地由同一
    人買受之目的，使土地預定買賣合約與房屋預定買賣合約，具有一定依存的關係
    ，即契約之聯立，其一契約成立、撤銷、解除時，另一契約則隨之成立，撤銷或
    解除，並非乙○○就房屋預定買賣合約通懋公司對上訴人所負之給付義務負連帶
    之責。又因其二者基本上為各自獨立的契約，仍不失其原有的個性，是各個契約
    主體所應負的契約責任、範圍，仍應依各契約的內容定之，而不得逕以該約款記
    載連帶不可分，即謂二個契約主體間有連帶債務且其給付為不可分之明示。乙○
    ○就系爭房屋通懋公司所應返還之買賣價金及應賠償之違約金，即不必負責，上
    訴人請求乙○○就通懋公司所應返還之買賣價金及應賠償之違約金，負連帶給付
    之責任，要屬無據。又房屋預定買賣合約書第十七條記載：「本契約與本契約標
    的之土地預定買賣契約、及附件均視為本契約之一部分，與本契約具同等效力，
    任何一部分不履行時視同全部違約。」既已約定土地預定買賣契約視為房屋預定
    買賣合約之一部分，即系爭土地雖係由乙○○出售，仍視同為通懋公司所出售，
    通懋公司對上訴人自應負移轉系爭土地之義務，於系爭土地不能移轉致解除買賣
    契約時，通懋公司即需返還買賣價金及賠償違約金。該條已明白約定土地預定買
    賣契約視為本契約之一部分，自無從否定該記載，至其後所定任何一部分不履行
    時視同全部違約，僅在強調房屋預定買賣合約與土地預定買賣合約，任何一部分
    不履行即為全部違約，不能以該記載推翻前所定土地預定買賣契約視為本契約一
    部分之效力，被上訴人就此部分否認通懋公司為系爭土地之共同出賣人，尚無可
    取。
九、上訴人所繳之一百二十七萬元，依卷付之付款明細表所示，屬房屋價款為四十萬
    元，其餘八十七萬元為土地價款。從而上訴人請求被上訴人連帶給付二百五十四
    萬元及自起訴狀繕本送達翌日起算之法定遲延利息，就通懋公司部分，通懋公司
    應給付上訴人二百五十四萬元及自八十七年八月二十五日起算之利息（起訴狀繕
    本於八十七年八月二十四日送達，見附原審卷第六十七、六十八頁之送達證書）
    ，至乙○○部分，應給付上訴人前開金額中之一百七十四萬元及自八十七年八月
    二十五日起算之利息，被上訴人就此部分之給付若有一人為給付，他被上訴人在
    其給付之範圍內應同免責任，而應返還房屋之買賣價金及賠償違約金共八十萬元
    之部分，乙○○不必負責，是上訴人此部分之請求，並無理由，不應准許。原審
    為上訴人敗訴之判決，駁回上訴人全部請求，上訴論旨指摘原判決不當，求予廢
    棄改判，就上開應准許部分，原判決遽予駁回，尚有未洽，此部分之上訴為有理
    由，原判決此部分應予廢棄，爰由本院改判如主文第二、三項所示，另上開不應
    准許部分，原審駁回上訴人之請求，理由雖有不同，但結論尚無二致，仍應維持
    ，此部分之上訴為無理由，應予駁回。兩造分別陳明願供擔保聲請宣告假執行或
    免為假執行，經核尚無不合，爰分別酌定相當之金額予以宣告。兩造其餘攻擊防
    禦方法，均不影響本判決之結果，爰不逐一論述，併予敘明。
十、據上論結，本件上訴為部分有理由，部分無理由，依民事訴訟法第四百六十三條
    、第三百八十五條第一項前段、第四百四十九條第二項、第一項、第四百五十條
    、第七十九條但書、第八十五條第二項、第三百九十條第二項、第三百九十二條
    判決如主文。
中      華      民      國    九十      年     十一     月     十三     日
~B1民事第四庭審判長法  官  黃斐君
~B2                法  官  張浴美
~B3                法  官  陳蘇宗
右為正本係照原本作成。
上訴人不得上訴。
被上訴人得上訴。
如對本判決上訴，須於收受判決送達後二十日內向本院提出上訴書狀，其未表明上訴
理由者，應於提出上訴後二十日內向本院提出上訴理由書（須按他造人數附具繕本）
，並繳納送達用雙掛號郵票拾份（每份參拾肆元）。
上訴時應提出委任律師或具有律師資格之人之委任狀；委任有律師資格者，另應附具
律師及格證書及釋明委任人與受任人有民事訴訟法第四百六十六條之一第一項但書或
第二項（詳附註）所定關係之釋明文書影本。
~B                書記官  吳麗慧
中      華      民      國    九十      年     十一     月     十九     日
附註：
民事訴訟法第四百六十六條之一（第一項、第二項）
對於第二審判決上訴，上訴人應委任律師為訴訟代理人。但上訴人或其法定代理人具
有律師資格者，不在此限。
上訴人之配偶、三親等內之血親、二親等內之姻親，或上訴人為法人、中央或地方機
關時，其所屬專任人員具有律師資格並經法院認為適當者，亦得為第三審訴訟代理人
。
                                                                        Ｈ


司法院資訊處製作；財團法人民間司法改革基金會備份。
